ACORDAO-COMPLETO-2464846

ACÓRDÃO 4023/2021 ATA 7/2021 - PRIMEIRA CÂMARA

VISTOS, relatados e discutidos estes autos de admissões de pessoal efetuadas pela Caixa Econômica Federal,
ACORDAM os Ministros do Tribunal de Contas da União, reunidos em sessão da Primeira Câmara, diante das razões expostas pelo Relator, com fundamento no art. 71, inciso III, da Constituição Federal e nos arts. 1º, inciso V, 39, inciso I, e 41 da Lei 8.443/1992, em:
9.1. considerar ilegais e negar registro aos atos de admissão do sr. Francisco Leniere Ferreira da Silva e das sras. Evelim de Carvalho Resende Hertel e Luciana Vieira da Silva;
9.2. determinar à Caixa Econômica Federal que:
9.2.1. acompanhe os desdobramentos da Ação Civil Pública 0000059-10.2016.5.10.0006, em trâmite na Justiça Trabalhista da 10ª Região, e, caso venha a ser desconstituída a sentença ora favorável aos interessados indicados no item 9.1, acima, torne sem efeito seus atos de admissão nos quadros da empresa, bem como providencie o cadastramento de seu desligamento no sistema e-Pessoal;
9.2.2. dê ciência desta deliberação ao sr. Francisco Leniere Ferreira da Silva e às sras. Evelim de Carvalho Resende Hertel e Luciana Vieira da Silva.

Apreciação, para fins de registro, de admissões de pessoal no âmbito da Caixa Econômica Federal.

Primeira Câmara

Caixa Econômica Federal.

3. Interessados: Evelim de Carvalho Resende Hertel (XXX.228.727-XX); Francisco Leniere Ferreira da Silva (XXX.145.084-XX); Luciana Vieira da Silva (XXX.802.557-XX).

13.1. Ministros presentes: Walton Alencar Rodrigues (Presidente), Benjamin Zymler (Relator), Vital do Rêgo e Jorge Oliveira.
13.2. Ministros-Substitutos presentes: Augusto Sherman Cavalcanti e Weder de Oliveira.

ACORDAO-COMPLETO-2469623

Acórdão 6265/2021 - Primeira Câmara

BENJAMIN ZYMLER

Adoto como relatório, com os ajustes de forma pertinentes, a instrução elaborada no âmbito da Secretaria de Fiscalização de Integridade de Atos e Pagamentos de Pessoal e de Benefícios Sociais (Sefip) , a qual contou com a anuência dos dirigentes da unidade técnica e do representante do Ministério Público nos autos:
"INTRODUÇÃO
Trata-se de atos de admissão, submetidos, para fins de registro, à apreciação do Tribunal de Contas da União (TCU) , de acordo com o art. 71, inciso III, da Constituição Federal.  Os atos foram cadastrados e disponibilizados ao TCU por intermédio do Sistema e-Pessoal, na forma dos arts. 2º e 4º da Instrução Normativa TCU 78/2018.
Os atos desse processo pertencem à Caixa Econômica Federal.
EXAME TÉCNICO
Procedimentos aplicados
Os procedimentos para exame, apreciação e registro de atos de pessoal encontram-se estabelecidos na Instrução Normativa TCU 78/2018 e na Resolução TCU 206/2007.
....................................................................................................................................................................
Exame das Constatações
Ato: 133922/2019 - Interessada: EVELIM DE CARVALHO RESENDE HERTEL
Ato: 133926/2019 - Interessado: FRANCISCO LENIERE FERREIRA DA SILVA
Ato: 133929/2019 -Interessada: LUCIANA VIEIRA DA SILVA
As admissões se deram com fundamento em prorrogação da validade do concurso mediante decisão judicial. A data de validade do concurso, sem a intervenção do Judiciário, seria 16/6/2016. Em situações análogas, esta Corte de Contas vem negando o registro a admissões realizadas após a validade do concurso, porém, sem adotar providências para a cessação do vínculo dos empregados com a empresa, até porque a ação judicial mencionada ainda não obteve trânsito em julgado. Podem ser citados como exemplos os seguintes precedentes: Acórdãos 7135/2014, 7464/2014, 7882/2014, 671/2015, 1140/2015, 2595/2015, 3091/2015, 3251/2015, 3618/2015 e 3503/2016, todos da Primeira Câmara, de relatoria do Ministro Benjamin Zymler, Acórdão 3713/2019-TCU-Segunda Câmara, de relatoria da Ministra Ana Arrais, Acórdão 8779/2020-TCU-Primeira Câmara, de relatoria do Ministro Bruno Dantas. Portanto, seguindo a linha jurisprudencial da Corte de Contas, entende-se que os atos de admissão em tela devem ter o registro negado, sem a adoção de providências para tornar sem efeito as contratações em questão, enquanto não houver o desfecho da Ação Civil Pública 00059-10-2016-5-10-0006, em trâmite na Justiça Trabalhista da 10ª Região, se desfavorável aos interessados
Encaminhamento: 
	Considerar ILEGAIS e recusar registro dos atos de admissão de EVELIM DE CARVALHO RESENDE HERTEL, FRANCISCO LENIERE FERREIRA DA SILVA e LUCIANA VIEIRA DA SILVA do quadro de pessoal da Caixa Econômica Federal, com base nos arts. 71, inciso III, da Constituição Federal, 1º, inciso V, e 39, inciso II, da Lei 8.443/1992 e 260, § 1º, do Regimento Interno.
	Com fulcro no art. 262, caput, do Regimento Interno deste Tribunal, determinar à Caixa Econômica Federal que: 
dê ciência, no prazo de quinze dias, contados da notificação, do inteiro teor desta deliberação aos interessados, alertando-os de que o efeito suspensivo proveniente da interposição de eventuais recursos junto ao TCU não os exime da devolução dos valores percebidos indevidamente, caso os recursos não sejam providos;
no prazo de trinta dias, contados da ciência da decisão, envie a este Tribunal documentos comprobatórios de que os interessados estão cientes do julgamento deste Tribunal.
CONCLUSÃO
A abrangência e a profundidade das verificações levadas a efeito fundamentam convicção de que os atos 133922/2019, 133929/2019 e 133926/2019 podem ser apreciados pela ilegalidade, em razão da irregularidade apontada no item Exame das Constatações desta instrução, que representa afronta à legislação e à jurisprudência de referência.
Os aludidos atos deram entrada neste Tribunal há menos de cinco anos (...) .
PROPOSTA DE ENCAMINHAMENTO
Ante o exposto, com fundamento no art. 71, inciso III, da Constituição Federal, nos arts. 1º, inciso V, e 39, incisos I e II, da Lei 8.443/1992 e no art. 260 do Regimento Interno, propõe-se: 
considerar ILEGAIS e recusar registro dos atos de admissão de EVELIM DE CARVALHO RESENDE HERTEL, LUCIANA VIEIRA DA SILVA e FRANCISCO LENIERE FERREIRA DA SILVA do quadro de pessoal da Caixa Econômica Federal;
com fulcro no art. 262, caput, do Regimento Interno, determinar à Caixa Econômica Federal que: 
dê ciência, no prazo de quinze dias, contados da notificação, do inteiro teor desta deliberação aos interessados, alertando-os de que o efeito suspensivo proveniente da interposição de eventuais recursos junto ao TCU não os exime da devolução dos valores percebidos indevidamente, caso os recursos não sejam providos;
no prazo de trinta dias, contados da ciência da decisão, envie a este Tribunal documentos comprobatórios de que os interessados estão cientes do julgamento deste Tribunal."
É o relatório.

não há

Procurador Marinus Eduardo De Vries Marsico.

ADMISSÕES DE PESSOAL. EXTRAPOLAÇÃO DO PRAZO IMPRORROGÁVEL DE VALIDADE DO RESPECTIVO CONCURSO PÚBLICO. DILAÇÃO DA VIGÊNCIA DO CERTAME, POR TEMPO INDETERMINADO, ESTABELECIDA JUDICIALMENTE. NEGATIVA DE REGISTRO. POSSIBILIDADE DE SUBSISTÊNCIA DAS ADMISSÕES ENQUANTO MANTIDA A DECISÃO JUDICIAL. DETERMINAÇÕES.

ATOS DE ADMISSÃO (ADS)

Secretaria de Fiscalização de Integridade de Atos e Pagamentos de Pessoal e de Benefícios Sociais (Sefip).

Em exame, três admissões no quadro de pessoal da Caixa Econômica Federal (CEF) .
2.	Segundo informado pela origem, as contratações ocorreram em setembro de 2019, mais de três anos após a expiração do prazo improrrogável de validade do respectivo concurso público (junho de 2016) , regido pelos Editais 001/2014/NM e 001/2014/NS. A dilação extraordinária se deu por força de ordem judicial, proferida na Ação Civil Pública 0000059-10.2016.5.10.0006 pela 6ª Vara do Trabalho da 10ª Região.
3.	Instruindo o feito, a Secretaria de Fiscalização de Integridade de Atos e Pagamentos de Pessoal e de Benefícios Sociais (Sefip) , na linha de inúmeros precedentes de ambas as Câmaras desta Corte, manifesta-se pela ilegalidade e negativa de registro das admissões.
4.	O Ministério Público põe-se de acordo.
5.	Acolho, em linhas gerais, o encaminhamento propugnado nos pareceres técnicos.
6.	Pelo que se extrai dos autos, o Ministério Público do Trabalho (MPT) , ao argumento de que a CEF teria descumprido "cláusula coletiva que prevê a contratação dos aprovados no último certame promovido pelo banco reclamado", requereu em juízo a prorrogação do prazo de validade do concurso até o julgamento final da ação.
7.	A estatal contestou, asseverando que "a cláusula 50 da Convenção Coletiva firmada em 2014, que previa a contratação de 2.000 novos empregados, (...) foi integralmente cumprida, pois foram contratados 2093 empregados". Também alegou "necessidade de dotação orçamentária para a contratação de novos empregados e autorização do Ministério do Planejamento", o que não seria viável em face do "contexto envolvendo a crise econômica que assola o país". Por fim, salientou que "não há vagas para contratação de novos empregados e que a discricionariedade para a contratação no caso de reposição de empregados que se desligarem da ré é típica da administração pública".
8.	Em sentença de primeira instância, lavrada em outubro de 2016, foram estabelecidas:
	a) "a postergação de validade do concurso público (...) até o trânsito em julgado desta decisão"; e
	b) a obrigatoriedade de a CEF convocar, para fins de admissão em seus quadros, com base no aludido concurso, "no mínimo 2.000 (dois mil) novos empregados, seja técnico bancário, seja da carreira profissional - considerados o quadro de pessoal da época da confecção da referida cláusula convencional (ano de 2014) ".
9.	Para o juízo trabalhista, a cláusula 50 da convenção de 2014 obrigaria a Caixa Econômica a aumentar seu quadro de pessoal em 2.000 cargos, e não apenas preencher 2.000 vagas que eventualmente surgissem no período, como de fato ocorreu.
10.	Submetido o processo, em grau de recurso, à segunda instância, seu julgamento foi sobrestado "até que seja proferida decisão pelo excelso Supremo Tribunal Federal no Recurso Extraordinário 960.429, com Repercussão Geral, versando sobre o Tema 992, em cumprimento à r. decisão do Exm.º Sr. Ministro Alexandre de Moraes na Reclamação 31.658/DF, que deferiu o pedido liminar da Caixa Econômica Federal".
11.	O RE 960.429, cumpre anotar, ainda sem trânsito em julgado, foi apreciado pela última vez em 15/12/2020, ocasião em que, ao ter presentes os sétimos embargos de declaração apresentados no feito, o STF houve por bem modular a tese de repercussão geral originalmente fixada nos autos, que passou a ter a seguinte redação:
"Compete à Justiça Comum processar e julgar controvérsias relacionadas à fase pré-contratual de seleção e de admissão de pessoal e eventual nulidade do certame em face da Administração Pública, direta e indireta, nas hipóteses em que adotado o regime celetista de contratação de pessoas, salvo quando a sentença de mérito tiver sido proferida antes de 6 de junho de 2018, situação em que, até o trânsito em julgado e a sua execução, a competência continuará a ser da Justiça do Trabalho" (tema 992) .
12.	Pois bem, à luz da jurisprudência assente nesta Corte, a expiração do prazo improrrogável de validade do concurso regido pelos Editais 001/2014/NM e 001/2014/NS constitui óbice inafastável ao registro das admissões em apreço, efetivadas, como visto, mais de três anos depois.
13.	Corroboram esse posicionamento, no caso, as declarações apresentadas pela CEF em juízo dando conta de que "não há vagas para contratação de novos empregados", assim como também não havia para tanto "dotação orçamentária e autorização do Ministério do Planejamento".
14.	Nada obstante, não tendo sido identificado nenhum excesso no cumprimento da decisão judicial pelos gestores da entidade, e nem sendo possível deles exigir comportamento diverso, há de ser assegurada a produção dos efeitos das admissões enquanto subsistir a sentença judicial favorável aos interessados.
	Diante do exposto, voto no sentido de que este Colegiado adote a deliberação que ora submeto à sua apreciação.
TCU, Sala das Sessões Ministro Luciano Brandão Alves de Souza, em 16 de março de 2021.
	
BENJAMIN ZYMLER 
Relator